【裁判字號】    97,上易,967
【裁判日期】    970626
【裁判案由】    詐欺
【裁判全文】
臺灣高等法院臺中分院刑事判決         97年度上易字第967號
上  訴  人  臺灣臺中地方法院檢察署檢察官
被      告  丙○○
上列上訴人因被告詐欺案件，不服臺灣臺中地方法院97年度易字
第457號中華民國97年4月1日第一審判決（起訴案號：臺灣臺中
地方法院檢察署96年度偵字第28632號），提起上訴，本院判決
如下：
    主  文
上訴駁回。
    理  由
一、公訴意旨略以：被告丙○○（起訴書及原審判決均誤載為陳
    奇「峰」）明知一般銀行申辦帳戶之手續甚為方便，若有人
    刻意收受帳戶之存摺、提款卡 (含密碼）等資料，主觀上足
    可預見被蒐集儲金簿帳戶、提款卡 (含密碼）等資料，係為
    從事財產犯罪之情形下，竟基於幫助他人犯罪之不確定故意
    ，於民國96年10月22日下午2時許，在臺中市○○區○○路
    之中科大飯店前某處，將其向臺灣土地銀行中港分行所申辦
    之帳號000000000000號帳戶之存摺、提款卡（含密碼），交
    付「小賴」所派來，真實姓名、年籍不詳之人。而該人隨即
    與詐欺集團合作，以各種足使他人陷於錯誤之詐騙手法，向
    不特定人詐取財物。嗣於96年10月23日，乙○○因遭詐欺集
    團以網路購物扣款有誤為由，被詐騙新臺幣（下同）29989
    元，並匯入被告丙○○之前述帳戶內，因認被告涉犯刑法第
    30條第1項、第339條第1項之幫助詐欺取財罪嫌云云。
二、按犯罪事實應依證據認定之，無證據不得認定犯罪事實。不
    能證明被告犯罪，應諭知無罪之判決，刑事訴訟法第154 條
    第2項、第301條第1項分別定有明文。次按所謂認定犯罪事
    實之證據，係指足以認定被告確有犯罪行為之積極證據而言
    ，該項證據自須適合於被告犯罪事實之認定，始得採為斷罪
    之資料；又事實之認定，應憑證據，如未能發現相當確實證
    據，或證據不足以證明，自不能以推測或擬制之方法，以為
    裁判之基礎，最高法院29年上字第3105號、40 年臺上字第
    86號判例著有明文。再按刑法上之幫助犯，係指以幫助之意
    思，對於正犯資以助力，使其犯罪易於達成而言，故幫助犯
    之成立，不僅須有幫助他人犯罪之行為，且須具備明知他人
    犯罪而予以幫助之故意，始稱相當；又刑法並不承認過失幫
    助之存在，是以從犯之成立，須有幫助之故意，亦即必須認
    識正犯之犯罪行為而予幫助者，始足當之，最高法院86年度
    臺上字第4824號、72年度臺上字第6553 號判決意旨可資參
    照。
三、檢察官認為被告涉有幫助詐欺罪嫌，係以本案經被害人乙
    ○○指述甚詳，復有上揭帳戶之開戶資料、交易明細及證人
    即被害人乙○○提出之匯款單據在卷可稽等資為論據；訊據
    被告堅決否認有本件犯行，並辯稱伊於96年10月17日至22
    日看自由時報求職版應徵商務司機，對方自稱賴副總，行動
    電話為0000000000號、0000000000號，而於96年10月20日求
    職時，賴副總說薪資要用匯款方式，要求伊交付存摺等資料
    ，伊即跟賴副總說可以直接給帳號即可，但賴副總又說公司
    需存摺等資料，做金融徵信及存檔，復要求伊將密碼設定為
    123456，並說隔天徵信完後就返還伊，但因伊現有帳戶均有
    用途，遂於96年10月22日開設土地銀行中港分行之前開帳戶
    及遠東國際商銀帳戶，同日下午3時許交予其派來之人員，
    但隔天23日上午賴副總打電話跟伊說24日才能還伊，並說24
    日11點會再聯絡伊，但伊等不到電話，便於96年10月24日12
    點30分許撥打對方0000000000行動電話，但沒有人接，伊驚
    覺可能受騙，便於24日13 時許多，先至遠東國際商銀辦理
    掛失，經該行人員告知應至警局報案，遂至第五分局文昌派
    出所報案，值班員警便帶伊先去土地銀行中港分行瞭解狀況
    後回派出所做筆錄，當時伊因好面子不敢說被騙而說是遺失
    ，另在同年11月18日新竹市警局刑警隊有傳伊去問，叫伊說
    實話，伊才說明是被騙，伊並無幫助他人詐欺取財之犯意等
    語。
四、經查：
  (一)本件被告向臺灣土地銀行中港分行所申辦之帳號0000000000
    00號帳戶，被詐騙集團利用作為向被害人乙○○詐欺取財之
    入帳帳戶，而被害人乙○○於96年10月23日，因遭詐欺集團
    佯稱網路購物扣款有誤，致陷於錯誤，而依該詐欺集團成員
    指示，將29,989元匯入被告之上開帳戶內等情，業經被害人
    乙○○指述甚詳，復有上揭帳戶之開戶資料、交易明細、匯
    款單據在卷可稽，此部分事實應堪認定。
  (二)被告申辦之上開銀行帳戶，遭詐騙集團利用，則被告是否因
    提供其帳戶之存摺及提款卡予他人，即應負檢察官所指詐欺
    取財罪之幫助犯罪責，非無疑義，蓋依前揭關於刑法上幫助
    犯之說明，被告應否負檢察官所指幫助犯罪責，端視被告於
    提供其所有之本件郵局帳戶存摺、提款卡及密碼予他人時，
    對於該他人所欲實施之特定犯罪之行為，究竟有無認識，並
    本此認識進而以交付提款卡之方式予以助力，究明如下：
  (1)被告辯稱伊如何因應徵司機，而交付帳戶存摺及提款卡予他
    人，復於發覺有異時，即辦理掛失報警等情，業據被告提出
    報紙求職廣告3份、東訊電訊行動通信網路業務服務異動申
    請書1紙、補印通話明細單2紙等為證。
  (2)依被告提出之96年10月19日、同年月22日、同年月24日之自
    由時報人事資訊求職版觀之，確載有「徵商務司機00000000
    00」、「徵商務司機0000000000」之廣告；而被告所有門號
    0000000000號行動電話之通話明細單則顯示，被告於96年10
    月17日至同年月24日間，確與前開0000000000、0000000000
    號行動電話有通聯之情形；再細核其通話時間，與被告前開
    供述之時間符合，有前開報紙求職廣告3份、東訊電訊行動
    通信網路業務服務異動申請書1紙、補印通話明細單2紙等在
    卷可稽。
  (3)又被告所有之前開帳戶係於96年10月22日申辦，被害人乙○
    ○係於96年10月23日20時32分接獲詐欺集團成員詐騙電話，
    復於同日21時9分匯款，而被告於翌日中午許即至遠東國際
    商銀欲辦理掛失，復至第五分局文昌派出所報警等情，有臺
    灣土地銀行中港分行96年11月5日中港存字第0960003304號
    函檢附之被告開戶基本資料及往來明細表、臺中市警察局第
    五分局97年2月29日中分五偵字第0970006994 號函檢附之刑
    事案件呈報單、職務報告書、臺中市警察局第五分局調查筆
    錄等在卷可稽。
  (4)綜上可知被告所辯上情並非虛言，則被告雖有交付存摺、提
    款卡予他人之行為，惟其交付後，即一再確認存摺、提款卡
    之去向，發現有疑，復立即採取掛失報警之動作，使該存摺
    、提款卡，僅短暫的離開被告之掌控，依被告前開交付帳戶
    及嗣後追縱、掛失並報警之過程，被告交付前開帳戶主觀上
    是否確有幫助他人犯罪之犯意並非無疑，仍存有合理之懷疑
    ，自難逕予推論被告有幫助詐欺取財之犯意。
  (5)雖政府不斷大力宣導，提醒民眾注意有不法集團利用人頭帳
    戶，作為詐騙錢財之犯罪工具，藉此逃避檢警查緝之情事，
    而依一般常情，被告係有智識程度之成年人，卻輕易將本件
    郵局帳戶存摺及提款卡等物交予陌生人等情，固難符邏輯事
    理，然詐欺罪之被害人之所以為他人詐術所欺，或因一時失
    慮，或因本身另有欲求、或源於無知，不一而足，尚難期每
    個人均能冷靜思考對方之要求是否合於常理，則被告誤信「
    賴副總」要求，致提供本件銀行存摺及提款卡，雖有失當，
    尚難逕認被告有詐欺取財罪之幫助犯意。
  (三)末按為訴訟上證明之資料，須通常一般之人均不致於有所懷
    疑，而得確信其為真實之程度者，始得據為有罪之認定。倘
    其證明尚未達於此一程度，而有合理性懷疑存在時，即不得
    遽認被告犯罪。又刑事訴訟之被告依法並無自證無罪之義務
    ，若控罪所憑之積極證據，在生活經驗上尚不足以排除其他
    有利被告之合理推斷，致不足以證明犯罪事實時，仍不能因
    被告否認犯罪之辯解不成立，資為無視積極證據不足之理由
    （最高法院76年度台上字第4986號、30年上字第482號、30
    年上字第1831號等判例參照）。綜上所述，本件被告所辯上
    情，尚非不可採信，而檢察官所舉證據，仍無法證明被告確
    有幫助詐欺取財之確定或不確定故意，是以本件既存有合理
    懷疑，致本院無法形成被告有罪之確切心證，本院復查無其
    他積極證據足資證明被告有檢察官所指之上開犯行，被告犯
    罪猶屬不能證明。
五、原審判決以被告犯罪不能證明，諭知無罪之判決，並無不合
    。檢察官上訴意旨，仍執前詞，指摘原判決不當，提起上訴
    ，為無理由，應予駁回。另臺灣臺中地方法院檢察署以97年
    度偵字第11842號移送併辦被告另涉犯幫助詐欺罪嫌部分，
    因被告前開起訴部分既經原審為無罪判決，本院復維持原審
    判決而駁回檢察官之上訴，即難認移送併辦部分與起訴部分
    有何裁判上不可分關係，而為起訴效力所及，本院已無從併
    案審理，應退回由檢察官為妥適處理。
據上論斷，應依刑事訴訟法第368條，判決如主文。
本案經檢察官甲○○到庭執行職務。
中    華    民    國    97    年    6    月    26     日
            刑事第七庭    審判長法  官  林  榮  龍
                                法  官  張  惠  立
                                法  官  鄭  永  玉
上列正本證明與原本無異。
不得上訴。
                                書記官    瑞  芳
中    華    民    國    97    年    6    月    26     日


司法院資訊處製作；財團法人民間司法改革基金會備份。
